臺灣高等法院臺中分院刑事判決
　　　　　　　　　　　　　　 100年度上易字第1099、1104號
上　訴　人
即　被　告　張定波
　　　　　　楊萬春
上列上訴人即被告等因妨害自由等案件，不服臺灣苗栗地方法院
99年度易字第1414號，中華民國100年4月13日、100年6月17日第
一審判決（起訴案號：臺灣苗栗地方法院檢察署99年度偵字第53
06號），提起上訴，本院判決如下：
    主  文
原判決關於張定波、楊萬春有罪部分撤銷。
張定波犯強制罪，累犯，處拘役伍拾日，如易科罰金，以新臺幣
壹仟元折算壹日；又犯傷害罪，累犯，處拘役伍拾日，如易科罰
金，以新臺幣壹仟元折算壹日。應執行拘役玖拾日，如易科罰金
，以新臺幣壹仟元折算壹日。
楊萬春無罪。
    事  實
一、張定波前因妨害自由案件，經臺灣苗栗地方法院以96年度易
    字第830號判處有期徒刑5月，減為2月15日確定，於民國97
    年7月29日易科罰金執行完畢。
二、楊萬春與吳盛發間有金錢糾紛。民國99年7月10日晚間10時
    ，楊萬春為恐吳盛發前來行強討債，乃向友人張定波求援。
    其後二人共乘一輛機車外出，於翌日凌晨2時許，行經吳盛
    發所經營位於苗栗縣竹南鎮○○路與真如路路口之「菁隆檳
    榔攤」，見該檳榔攤尚未關門，兩人乃商議推由張定波入內
    找吳盛發談判上開金錢糾紛，楊萬春則在外等候。張定波入
    內後，見吳盛發、李春湖、劉文章在檳榔攤內，竟單獨起意
    ，以「要錢沒有，人很多」等語恐嚇當時在該檳榔攤倉庫內
    之吳盛發3人，使其等心生畏懼，隨後並以其隨身攜帶之工
    作刀1把（未扣案）揮舞，逼迫該3人至牆角、喝令其等坐下
    而行無義務之事。吳盛發、李春湖2人趁隙躲進廁所內，而
    劉文章躲避不及，且未依張定波之指示坐下，張定波即持刀
    子刺向劉文章，劉文章以手阻擋，致受有右手食指割傷1公
    分、頸部表淺傷口10公分等傷害。張定波見因伊個人衝動肇
    事，已無法達談判目的，乃於同日凌晨2時12分許步出檳榔
    攤，與楊萬春共騎乘機車離去。嗣因吳盛發、李春湖、劉文
    章報警，始循線查獲上情。
三、案經吳盛發、李春湖、劉文章訴由苗栗縣警察局竹南分局報
    告臺灣苗栗地方法院檢察署檢察官偵查後起訴。
    理  由
甲、證據能力部分：本案全部卷證所涵括之證據，公訴人、被告
    對證據能力均未異議，本案審酌相關證據並無何違法取得情
    事，是後述所引用證據之證據能力均無疑義，合先敘明。
乙、實體部分：
壹、有罪部分（即被告張定波部分）
一、訊據上訴人即被告張定波於上揭事實坦承不諱，核與證人即
    告訴人劉文章、李春湖、吳盛發等3人於偵訊中證述情節相
    符，復有為恭紀念醫院出具之劉文章診斷證明書1紙、現場
    監視器畫面翻拍照片10張、檢察官勘驗現場監視器畫面之勘
    驗筆錄1份（偵至卷第41～46、91頁及其背面）均附卷可為
    佐證，其犯行至可認定。
二、核被告張定波所為，係犯刑法第304條第1項之強制罪及同法
    第277條第1項之傷害罪。被告張定波於恐嚇後進而脅迫被害
    人行無義務之事，應僅論以強制罪。所犯強制部分以1行為
    強制3人，是為同種想像競合犯，應從一重處斷；所犯2罪犯
    意各別，罪名各異，應分論併罰。又被告張定波有前揭犯罪
    事實欄所載之有期徒刑執行完畢，有臺灣高等法院被告前案
    紀錄表1份在卷可稽，其5年內故意再犯本件有期徒刑以上之
    罪，是為累犯，應依刑法第47條第1項規定加重其刑。原審
    以被告張定波犯罪事證明確，予以論罪科刑，固非無見，惟
    認定被告張定波與被告楊萬春屬共犯，則有未洽（詳后），
    亦未就強制部分論以想像競合犯，漏引刑法第55條，亦有違
    誤，而原審判決既有如上瑕疵，既經被告張定波上訴，即屬
    無可維持，應由本院就經被告張定波上訴部分予以撤銷改判
    ，爰審酌被告張定波犯罪之動機、手段，並參酌其犯後態度
    等一切情狀，量處如主文第2項所示之刑，並定其應執行刑
    及諭知易科罰金之折算標準。
貳、無罪部分（即被告楊萬春部分）：
一、公訴意旨略以：被告楊萬春因與告訴人吳盛發間有債務糾紛
    ，遂與被告張定波基於恐嚇、強制、傷害之概括犯意聯絡（
    另起訴毀損部分已經原審法院判決無罪確定），共乘1輛機
    車，於99年7月11日凌晨2時許，至告訴人吳盛發所經營位於
    苗栗縣竹南鎮○○路與真如路路口之「菁隆檳榔攤」，由被
    告楊萬春在門口把風，被告張定波進入其內之倉庫，手持刀
    子1把（未扣案），對告訴人吳盛發、李春湖、劉文章等人
    揮舞，並恐嚇：「要錢沒有，人很多」、「幹你娘」等語，
    使告訴人吳盛發、李春湖、劉文章心生畏懼，再持刀不斷揮
    舞逼迫吳盛發、李春湖、劉文章至牆角，並喝令其等坐下之
    無義務之事，此時被告楊萬春從門口進來目睹一切，惟並未
    有阻止之行為，又告訴人吳盛發、李春湖2人趁隙躲進廁所
    內，而告訴人劉文章躲避不及，又未依被告張定波之指示坐
    下，被告張定波即持刀子刺向告訴人劉文章，告訴人劉文章
    以手阻擋，致受有右手食指割傷1公分、頸部表淺傷口10公
    分等傷害，被告張定波、楊萬春見狀後，於同日（即11日）
    凌晨2時12分許，即騎乘機車離去。經告訴人吳盛發、李春
    湖、劉文章報警循線查獲上情，因認被告楊萬春亦涉犯刑法
    第304條第1項之強制罪及同法第277條第1項之傷害罪。
二、按犯罪事實應依證據認定之，無證據不得認定犯罪事實；又
    不能證明被告犯罪者，應諭知無罪之判決，刑事訴訟法第15
    4條第2項、第301條第1項分別定有明文。再犯罪事實之認定
    ，應憑真實之證據，倘證據是否真實尚欠明確，自難以擬制
    推測之方法，為其判斷之基礎；而認定犯罪事實之證據係指
    足以認定被告確有犯罪行為之積極證據而言，該項證據自須
    適合於被告犯罪事實之認定，始得採為斷罪資料，最高法院
    著有53年度臺上字第656號、29年度上字第3105號判例可參
    。次按刑事訴訟上證明之資料，無論其為直接或間接證據，
    均須達於通常一般之人均不致有所懷疑，而得確信其為真實
    之程度，始得據為有罪之認定，若其關於被告是否犯罪之證
    明未能達此程度，而有合理懷疑之存在，致使無從形成有罪
    之確信，根據「罪證有疑，利於被告」之證據法則，即不得
    遽為不利被告之認定，亦有最高法院76年臺上字第4986號判
    例可稽。而以情況證據（即間接證據）斷罪時，尤須基於該
    證據在直接關係上所可證明之他項情況事實，本乎推理作用
    足以確證被告有罪，方為合法，不得徒憑主觀上之推想，將
    一般經驗上有利被告之其他合理情況逕予排除，此觀諸最高
    法院32年上字第67號判例自明。再者，刑事訴訟法第161條
    已於91年2月8日修正公布，其第1項規定：檢察官就被告犯
    罪事實，應負舉證責任，並指出證明之方法。因此，檢察官
    對於起訴之犯罪事實，應負提出證據及說服之實質舉證責任
    。倘其所提出之證據，不足為被告有罪之積極證明，或其指
    出證明之方法，無從說服法院以形成被告有罪之心證，基於
    無罪推定之原則，自應為被告無罪判決之諭知。
三、本件公訴意旨認被告楊萬春涉有上強制等罪嫌，係以(一)被告
    張定波、楊萬春於警詢及偵查中不利於己之陳述：證明被告
    2人有於上開時間前往「菁隆檳榔攤」，被告張定波有持刀
    子1把進入倉庫，被告楊萬春先在門口把風，嗣後有進入倉
    庫之事實；(二)告訴人即證人吳盛發、李春湖、劉文章於警詢
    及偵查中具結之證述：證明全部犯罪事實；(三)財團法人為恭
    紀念醫院診斷證明書1紙：證明劉文章遭被告張定波刺傷之
    事實；(四)勘驗光碟筆錄1紙、監視畫面錄影光碟1片：證明被
    告張定波有持刀進入檳榔攤之事實；(五)監視畫面翻拍照片10
    張、現場照片8張、現場圖1紙、勘驗光碟筆錄1紙、監視畫
    面錄影光碟1片為證。訊據被告楊萬春固不否認偕同被告張
    定波共乘1輛機車至上開地點等情，惟堅認否認有何強制、
    傷害之犯行，並以並無強制或傷害之犯意，本案發生純係張
    定波之個人行為等語為辯。
四、經查：
  (一)經核被告張定波之警詢筆錄，並未提及被告楊萬春有何加害
    於告訴人之犯行，亦未提及被告楊萬春有把風情事，被告張
    定波供述：找老闆是因為要商量楊萬春欠他賭博的錢能夠晚
    一點還，不要要楊萬春的人。伊和楊萬春到達「菁隆檳榔攤
    」門口時，伊先跟著老闆的朋友進去倉庫內，當時有隻狗突
    然從倉庫內衝出來咬傷伊右手臂及腿部，伊當時很緊張拿刀
    要揮趕狗，結果不小心揮傷那隻狗，接著發生口角，過程中
    伊和檳榔攤老闆及朋友共3人不斷有肢體拉扯及推擠，伊和
    他們3人都有在拉扯過程中喊還站在門口的楊萬春進到倉庫
    來，這時楊萬春才進來倉庫，這時沒有拉扯動作所以楊萬春
    先站在一旁，後來伊和一位老闆的朋友拉扯時，楊萬春有過
    來勸說並將伊和那個老闆朋友拉開，接著伊和那個老闆朋友
    就沒有再拉扯，伊和楊萬春也就一起騎機車離開等語（偵卷
    第11-12頁）。被告楊萬春於警詢中則供述伊於99年7月11日
    凌晨1時許找朋友張定波一起前去「菁隆檳榔攤」打算找老
    闆吳盛發商量債務可以延期再還，張定波先進去，但是張定
    波一走進客廳就被繫在一旁的狗咬住褲管，當時伊看狗很兇
    就不敢進去一直站在門口，伊看到張定波和狗一直在掙扎，
    然後張定波用刀砍了那隻狗一下，伊當時在門口看到的是，
    因為張定波砍了狗一刀後，氣氛就變得很差，這時張定波手
    上還拿著刀子，而吳盛發也手拿著板凳，張定波有向他們說
    「你們3個坐下！是要談事情，不是要打架的。」，並且吳
    盛發這時就叫伊進去處理，伊這時才進去客廳，接著雙方就
    吵起來了，而張定波就跟一位吳盛發的朋友在拉扯，伊就向
    前把他們2人拉開，最後伊和張定波一起騎機車離開等語（
    偵卷第19-20、22頁）。於偵訊時供述：一開始伊是站在門
    口看，張定波拿刀揮舞時，被害人三人有請伊進入阻止，伊
    進去後，被害人三人一直罵伊，伊很害怕等語（偵卷第84頁
    ）。由上開被告2人之供述觀之，並無事證證明被告楊萬春
    站在門口係為把風，公訴意旨認被告張定波持刀1把進入倉
    庫，被告楊萬春則先在門口把風，似僅屬臆測之詞，況被告
    楊萬春偕同張定波至「菁隆檳榔攤」的目的係為與吳盛發商
    量債務能否延期還款，張定波的恐嚇、強制、傷害行為，並
    無法達成其延期還款之目的，故張定波的上開所為，難認係
    被告楊萬春本意。
  (二)告訴人劉文章於警詢時陳述：楊萬春一開始站在檳榔攤外面
    ，當我們被手持刀的男子逼退到牆邊時，我向在外面的楊萬
    春喊說「阿春，進來啦，叫你朋友不要這樣。」，這時楊萬
    春有進到檳榔攤內的倉庫，但是站在一旁沒有勸阻他朋友停
    止持刀向我們逼近的動作等語（偵卷第26頁）；於偵訊具結
    證述：楊萬春原來站在門口看，伊一直喊他進來，希望他可
    以制止他朋友，但他進來後，也沒有制止等語（偵卷第74頁
    ）。告訴人李春湖警詢時陳稱：楊萬春一開始站在門口，而
    持刀男子一邊罵「幹你娘…（台語）」，一邊揮舞著手中的
    刀子向我們逼近，我們很害怕所以一直往後退，直到被逼退
    到牆邊處，這時劉文章就大喊要站在門口之楊萬春進來阻止
    他一起來的朋友不要這麼做，但是從門口進來之楊萬春只站
    在該持刀之男子旁邊看，沒說話也沒做任何反應等語（偵卷
    第30-31頁）。告訴人吳盛發於警詢時陳稱：張定波揮舞著
    刀子逼我們退後時，劉文章有向站在店門口之楊萬春喊說「
    萬春，叫你朋友不要這樣。」，這時楊萬春有進到倉庫並站
    在倉庫入口處觀看，沒有阻止也沒有說話，直到我們被張定
    波用刀逼到牆角處等語（偵卷第37頁）。告訴人劉文章等3
    人於偵查又均證述：楊萬春也有進來，看到張定波刺人的行
    為等語（偵卷第76頁），是告訴人劉文章等3人於警、偵訊
    中之證述，均未提及被告楊萬春有何加害於告訴人等之犯行
    ，亦無一詞可以推論被告楊萬春就被告張定波為上開傷害、
    強制行為有主觀犯意聯絡。至於被告楊萬春進入倉庫後未阻
    止被告楊定波為上開行為，或因事出突然，一時亦陷於驚惶
    所致，尚不能據此擬制認定其有何犯罪故意。
  (三)財團法人為恭紀念醫院診斷證明書1紙亦僅能證明告訴人劉
    文章有遭張定波刺傷之事實；勘驗光碟筆錄1紙、監視畫面
    錄影光碟1片亦僅能證明被告張定波有持刀進入檳榔攤之事
    實；監視畫面翻拍照片10張、現場照片8張、現場圖1紙、勘
    驗光碟筆錄1紙、監視畫面錄影光碟1片亦僅能證明被告楊萬
    春有偕同被告張定波共乘機車至上開地點，張定波入內後有
    持刀揮舞，無法據此推斷被告楊萬春有共同犯意。
五、綜上，本件公訴人所提出之證據尚無法證明被告楊萬春與被
    告張定波有犯意聯絡及行為分擔，此外，復查無積極確切之
    證據，足以認定被告楊萬春有公訴人所指之犯行，被告楊萬
    春犯罪自屬不能證明，依法應為被告楊萬春無罪之諭知，原
    審遽為被告楊萬春有罪之認定，尚有未洽，爰撤銷原審此部
    分判決，並另為被告楊萬春無罪之諭知。
據上論結，應依刑事訴訟法第369條第1項前段、第364條、第299
條第1項前段、第301條第1項，刑法第277條第1項、第304條第1
項、第55條、第47條第1項、第51條第6款、第41條第1項前段、
刑法施行法第1條之1，判決如主文。
本案經檢察官陳佳琳到庭執行職務。
中    華    民    國  100    年    9    月    15    日
            刑事第二庭    審判長法  官  邱  顯  祥
                                法  官  王  鏗  普
                                法  官  姚  勳  昌
以上正本證明與原本無異。
不得上訴。
                                書記官  吳  宗  玲
中    華    民    國  100    年    9    月    15    日
附錄本判決論罪科刑之法條
刑法第277 條第1 項
傷害人之身體或健康者，處3 年以下有期徒刑、拘役或1 千元以
下罰金。
刑法第304 條第1 項
以強暴、脅迫使人行無義務之事或妨害人行使權利者，處3 年以
下有期徒刑、拘役或3 百元以下罰金。